臺灣高等法院臺南分院刑事判決　　　　九十三年度重上更(一)字第四九三號　善股
　　　上　訴　人
　　　即　被　告　甲　○　○
右上訴人因偽證案件，不服臺灣台南地方法院八十九年度訴字第一五七號中華民國九
十年八月二十八日第一審判決（起訴案號：臺灣臺南地方法院檢察署八十八年度營偵
字第一一六四號），提起上訴，經最高法院撤銷發回更審，本院判決如左：
      主      文
原判決撤銷。
甲○○無罪。
      理      由
一、公訴意旨以：被告甲○○係丙○○將其所有坐落台南縣白河鎮○○段八四四、八
    四五地號土地持分各二分之一，及同段八０四、八０五、八０六、八０八地號四
    筆土地面積約二四０坪，出售與己○○之仲介人及契約見證人。明知雙方於民國
    八十七年三月四日訂立之不動產買賣契約，其買賣價金係以丙○○積欠中國農民
    銀行、台南區中小企業銀行、雋邦企業股份有限公司之借款債務及利息，共計新
    台幣（下同）二千七百五十九萬六千三百五十元為總價款，竟於丙○○告己○○
    、戊○○詐欺案中，於八十七年十一月十九日，在本署檢察官訊問時，供前具結
    ，於案情有重要關係之事項，證稱：白河鎮○○段第八０四、八０五、八０六、
    八０八地號土地，係約定以合計二百四十坪來算，每坪八萬五千元，八四四、八
    四五地號土地，則以每坪二十二萬元計算等語，而為虛偽之陳述，因認被告涉有
    刑法第一百六十八條之偽證罪嫌等語。
二、按犯罪事實，應依證據認定之，無證據不得認定犯罪事實；又不能證明被告犯罪
    或其行為不罰者，應諭知無罪判決，刑事訴訟法第一百五十四條第二項、第三百
    零一條第一項，分別定有明文。又事實之認定，應憑證據，如未能發現相當證據
    ，或證據不足以證明，自不能以推測或擬制方法，作為裁判基礎（最高法院四十
    年台上字第八六號判例參照）。且認定犯罪事實，所憑證據，雖不以直接證據為
    限，間接證據，亦包括在內，然無論直接證據或間接證據，其為訴訟上證明，須
    於一般人均不致有所懷疑，而得確信其為真實程度者，始得據為有罪認定，倘其
    證明尚未達到此一程度，而有合理懷疑存在，致無從為有罪確信時，即應諭知被
    告無罪（最高法院七十六年台上字第四九八六號判例參照）。又偽證罪構成要件
    中所謂「於案情有重要關係事項」，係指與該事項之有無，足以影響於裁判之結
    果者而言，所謂虛偽陳述，係指與案件之真正事實相悖，而足以陷偵查或審判於
    錯誤之危險者而言（最高法院六十九年台上字第二四二七號判例可資參照）。
三、查本件公訴人認被告甲○○涉有偽證罪，無非以：(一)買賣契約之內容係雙方談妥
    後，始叫代書即證人乙○○去寫，寫後唸給在場人聽，然後簽名，契約共寫三份
    ，買賣雙方及代書各一份，業據證人乙○○結證明確。(二)該土地均已移轉登記為
    己○○等人所有，復經告發人己○○供述無訛，並有土地登記簿謄本可考。(三)按
    買賣價金為契約之重要部分，而本件買賣之金額高達二千七百餘萬元，出售人丙○○豈有不先瞭解契約內容即簽名之理？況契約內容若有誤，為何會將買賣之土
    地移轉登記為己○○等人所有？而被告係仲介兼見證人，對於當時所寫之契約內
    容豈會不知？而認被告所辯不足採信。然訊據被告甲○○固坦承於丙○○告訴己○○等詐欺案中，為上述之證言，惟堅決否認有偽證之犯意，辯稱：買賣都是伊
    跟戊○○談，伊不知記載總價二千多萬元，因買方、賣方都已簽名，伊是見證人
    也跟著簽，當時並沒有看契約書之內容，且代書寫好唸時伊沒聽到，且其所為之
    證述內容並非就案情有重要關係之事項等語。
二、經查：
  (一)按犯罪事實應依證據認定之，無證據不得認定犯罪事實，刑事訴訟法第一百五十
    四條第二項定有明文。所以，犯罪事實存在的依據，必須是客觀的「證據」，經
    驗法則本身不能單獨成為犯罪事實存在的依據，只有在決定證據之「證明力」時
    ，才能以「經驗法則」作為證明力之依據。而犯罪事實的證據，皆指「積極證據
    」（即正面證據，用以證明犯罪事實存在的證據，而證明與犯罪事實「矛盾」之
    反面事實存在之證據，稱之為「消極證據」，亦即一般所稱的反證），積極證據
    依其證明事實與犯罪事實的關係，可分為直接證據與間接證據，「直接證據」可
    以直接證明犯罪事實的存在，「間接證據」只能證明「間接事實」的存在，尚須
    依據「經驗法則」，並運用「論理法則」的推理作用，才能確認犯罪事實的存在
    ，因此，證據的證明力實包括「證明力本身」（直接證明力）及「推理作用」（
    經驗法則及論理法則）二者，此時的推理作用實係間接證明力的「補充」（橋樑
    作用），可稱為「準證明力」或「準證據」，與證據同為犯罪事實之依據。證據
    的「證明力」源自「感官的印象」，係經驗的直觀現象，證據本身對人直接顯示
    事實狀況，一般而言都是對外在的物質及行為，所為之中立的描述陳述，但是人
    的內心意思如何？除非明顯可以顯示其內心意思外，仍須解釋之，此時亦須使用
    「經驗法則」作為解釋之依據，但同時也有經驗法則之不穩定性問題。經驗法則
    既是「或然性」的法則，性質上其所欲證明的「事實」，當然有合理的其他可能
    性（合理懷疑）存在，在運用經驗法則補充或解釋證據之證明力時，應將證明犯
    罪事實存在與排除其他可能事實同視，甚至將「排除其他可能事實」作為審判的
    重心，重證據而輕經驗法則，尤其應拒絕審判前之「心證」（經驗法則），重視
    判決的「論證」（證據），才能提高審判的穩定度，強化判決的客觀性及說服力
    。「證據」才是驗證事實的首要依據，而「經驗法則」只是幫助確認事實的補充
    依據，自然不能本末倒置，所以，「證據」的數量越多，品質越高，事實的穩定
    度也隨之提高，當然認定事實之客觀性也越強。法院認定事實之客觀性基礎雖然
    在於「證據」，但是證據「證明力」的取捨牽涉到「經驗法則」的運用，而經驗
    法則事關各人看待事情及評價事實的觀點，有所不同，主觀的價值多由此「滲入
    」事實的認定中，降低事實認定的客觀性。因此「檢察官對於起訴之犯罪事實，
    應負提出證據及說服之實質舉證責任。倘其所提出之證據，不足為被告有罪之積
    極證明，或其指出證明之方法，無從說服法院以形成被告有罪之心證，基於無罪
    推定之原則，自應為被告無罪判決之諭知。」（最高法院九十二年年台上字第一
    二八號判例參照）。
  (二)本件就檢察官所舉證之證明方法無法說服本院形成被告有罪之心證。
    (1)檢察官所舉第一項證據為代書乙○○之證詞，檢方認定：「買賣契約之內容係
      雙方談妥後，始叫代書即證人乙○○去寫，寫後唸給在場人聽，然後簽名，契
      約共寫三份，買賣雙方及代書各一份，業據證人乙○○結證明確」。然此證據
      僅能證明乙○○有書寫契約書，尚無法認定被告於乙○○【唸契約書時】有在
      場（被告聲稱其去吃水餃）。又依經驗法則，【土地的買賣交易先談論者係每
      坪多少錢】，尚未聽過先談土地總價錢者，焉能以乙○○之證詞來認定被告確
      實清楚雙方所談為總價而非坪數，此證據實無法說服本院以形成被告有罪之心
      證。
    (2)檢察官所舉第二項證據為：「該土地均已移轉登記為己○○等人所有，復經告
      發人己○○供述無訛，並有土地登記簿謄本可考。」，土地移轉固然為事實，
      然買賣雙方有糾紛亦係對於買賣契約之解釋不同（賣主丙○○認為係以坪數論
      價錢，賣賣契約之價錢並不包括借款，買主即告訴人則認為指總價），土地有
      移轉與被告有故意虛構買價，並無關連性，公訴人所舉出此項證據，更無法讓
      本院以形成被告有罪之心證。
    (3)檢察官所舉第三項證據為：「按買賣價金為契約之重要部分，而本件買賣之金
      額高達二千七百餘萬元，出售人丙○○豈有不先瞭解契約內容即簽名之理？況
      契約內容若有誤，為何會將買賣之土地移轉登記為己○○等人所有？而被告係
      仲介兼見證人，對於當時所寫之契約內容豈會不知？」，然而此項證據不僅為
      臆測，且檢察官所質疑各項，正是雙方爭執的重點，且縱然出售人丙○○有先
      瞭解契約內容才簽名，此又焉能證明見證人之被告亦清楚知悉契約之【真意】
      ，何況被告為介紹人，本院無法想像被告於告知價錢時係告訴總價（甚至有尾
      數）而非告知賣主每坪欲出售之價錢，雖然本件買賣價金，究係以總價二千七
      百五十九萬六千三百五十元計算，抑係以每坪價格計算合計共四千一百三十萬
      元，係該案爭執之重點，然就仲介之被告而言，雙方究竟以何價錢成交並非被
      告所關心之事，價格係買賣雙方當面自己洽談，身為仲介之被告，只要成交即
      有仲介費，豈能以被告亦有在契約見證人簽名即認為被告確知雙方係以總數洽
      談而非以坪數論價，況民事判決雖以契約明定而判處契約價錢為真正，然賣主
      丙○○猶認為契約之解釋不同，買賣係以坪數計價，則被告以其認知認為雙方
      買賣以坪數計價又有何偽證之故意。
    (4)又法院為發見真實，雖得依職權調查證據，但限於維護公平正義或對被告之利
      益有重大關係之事項為限，修正刑事訴訟法第一百六十三條第一、二項定有明
      文。故法院固得依職權調查證據，但並無蒐集證據之義務。蒐集證據乃檢察官
      之職責（最高法院九十一年度台上字第五八四六號判決參照）。本院依檢察官
      所舉出上述之證據，實在無法形成被告有罪之心證。
三、再就原審及前審認定被告有罪之證據檢視：
  (一)前審判決認被告有罪係依告發人己○○之指訴及證人即本件買賣之承辦代書乙○○、證人即代表己○○簽定本件買賣契約之戊○○之證述，以及證人郭桂林於本
    院審理時前審所證：本件買賣事後發生糾紛，被告甲○○向丙○○說每坪應再向
    己○○拿二萬元，伊擔任協調人勸丙○○說契約已記載明確，不應再向己○○拿
    錢，且當時契約已載稱八四四、八四五地號土地，如丙○○無法每坪賣超過二十
    二萬元者，本件買賣之總價金仍依契約原記載之總價金計算等語屬實（詳本院九
    十年十一月十二日訊問筆錄），又有有不動產買賣契約書一份在卷可參（詳偵卷
    第三頁），來認定己○○之指訴並非子虛，然查：
    (1)告發人己○○於簽約時並未在場，焉能證明被告確知雙方以總數計價？己○○
      之指訴完全不足為被告有罪之證據資料，其指訴根本無證據能力。
    (2)代書乙○○固然有去寫契約，寫後也有唸給在場人聽，然而乙○○迭次作證均
      稱其係臨時被叫去寫契約，更證稱【沒有和甲○○講過價錢、（到底是講坪數
      計算還是以總價計算）我不知道，他們講好價錢後，我才過去照他們講的寫契
      約，我只是代筆】（見本院九十三年十二月十三日審理筆錄第九頁），換言之
      ，乙○○係買主代表戊○○找去之代書，依照戊○○之指訴寫契約書，乙○○
      甚至不能肯定被告甲○○是否從頭到尾都有在場聆聽（事實上被告僅係仲介，
      實在不必要一直參與談論價錢），則乙○○如此之證詞，自然不能為被告有罪
      之證明。
    (3)證人郭桂林所證：「本件買賣事後發生糾紛，被告甲○○向丙○○說每坪應再
      向己○○拿二萬元，伊擔任協調人勸丙○○說契約已記載明確，不應再向己○○拿錢，且當時契約已載稱八四四、八四五地號土地，如丙○○無法每坪賣超
      過二十二萬元者，本件買賣之總價金仍依契約原記載之總價金計算」等語，不
      僅不能為被告不利之證據，反足證被告與丙○○均認有被騙之感覺，而滋生糾
      紛，證人郭桂林因見契約已寫明，所以勸說賣主丙○○認了，不必再爭辯，亦
      足證被告主觀意識均認係以坪計價（此亦與一般土地買賣慣例相符）。
  (二)前審判決又認「因當時上開六筆土地皆已被法院查封，土地出賣人丙○○為解決
    上開積欠之鉅額債務急於出售土地，經數次協談後：：：借款債務包括利息共計
    二千七百五十九萬六千三百五十元，以之為本件買賣契約之總價，而不以每坪之
    價格計價：：業經己○○、戊○○、乙○○證述在卷」，然己○○既未在場，乙○○又自承僅係代筆，又豈能證明當初所談為總價？更何況又豈能證明被告知悉
    以總價談論，至於戊○○為己○○之代表，又是簽約人，其證詞證稱依總價談價
    ，本理所當然之事，又豈能以之認定被告亦明確知悉，上述證據實不足以被告有
    偽證之主觀故意。
  (三)前審判決又認「另觀上開買賣契約書第二條內容明確記載：：：若買賣雙方約定
    價額分別以每坪八萬五千元及二十二萬元作為計價標準，何不於契約內逕書明每
    坪多少之價額即可，何須另為如此繁複之記載？：：」，然而買賣時以坪數論價
    ，俟談妥後再依坪數成以總數得到之總價寫入契約，所以契約僅有總價，此為土
    地買賣之慣例，應為一般人所知悉，所以自不能以買賣契約有寫明而來論斷被告
    有偽證。反因契約有寫出借款金額等，因而賣主丙○○誤認售價不包括借款，其
    能再以談妥之每坪價格拿其餘之錢之說詞，亦有依據。
  (四)前審判決又認「：前開金額又與向銀行貸款及應付之利息、違約金之總金額相合
    ：：：調取中國農民銀行股份有限公司新營分行丙○○之貸款金額資料查明屬實
    ，有該銀行：：檢送之貸款餘額證明書三紙附：：卷可憑」，然起訴書認定【借
    款債務及利息】，共計二千七百五十九萬六千三百五十元，此與銀行資料【貸款
    及利息、違約金之總金額相合】，亦有出入，且此牽涉當事人之認知，自不能以
    此認定被告確知雙方談妥以總價出售。
四、到庭之證人丙○○、丁○○證明丙○○係告知被告每坪欲出售之價錢，之後雙方
    談價時被告並非一直在場：
  (一)證人即賣主丙○○到證稱：被告甲○○是本件買賣仲介人及契約見證人，簽約時
    有丙○○、乙○○、戊○○、甲○○、丁○○五人在場，本來雙方已經有講好以
    每坪八萬五或十二萬計價，簽約當天甲○○有在場，但是他進進出出的，所以我
    不知道我們在討論價錢如何計算時，他有沒有在場聽到。（乙○○在契約上記載
    買賣價金以新臺幣二千七百五十九萬六千三百五十元為總價款時，甲○○有沒有
    在場？）我忘記了。」，而證人即被告之配偶丁○○證稱：簽約當天討論價錢時
    甲○○不在場，他們簽完後，才叫甲○○進去簽名見證，被告則稱其去吃水餃（
    見本院九十三年十二月二十八日審理筆錄五至七頁），由上開證人之證詞，足見
    被告所辯雙方於討論價錢時渠並不在場，俟他們簽完後，才叫渠進去簽名見證等
    語，並非無據。
  (二)另在場之證人乙○○並不能證明被告確實有從頭到尾在場參與討論，已如前述，
    而戊○○行蹤不明，無法傳喚到庭當面對質，然其前此證詞不足採，亦如前述，
    因而亦不能為被告不利之證明。
五、綜上所述，依檢察官所舉出之證據，並不能說服本院形成被告有罪之心證，而被
    告請求傳喚之證人丙○○、乙○○、丁○○，則能為被告有利之證明，此外檢察
    官亦不能舉出其他積極證據來證明被告有罪，是被告被訴偽證之罪，尚屬不能證
    明。原判決未予詳察，並仔細勾稽種種有利被告證據，即遽對被告論罪科刑，顯
    有違誤。被告上訴意旨，指摘及此，為有理由，自應由本院將原判決撤銷，改諭
    知被告甲○○無罪。
據上論斷，應依刑事訴訟法第三百六十九條第一項前段、第三百六十四條、第三百零
一條第一項，判決如主文。
本案經檢察官張佩珍到庭執行職務。
中      華      民      國     九十四     年      一      月    十一    日
                                      臺灣高等法院臺南分院刑事第六庭
                                          審判長法官  蔡    崇    義
                                                法官  董    武    全
                                                法官  侯    明正
右正本證明與原本無異。
檢察官如不服本判決，應於判決送達後十日內向本院提出上訴書。
                                          法院書記官  陳    明    芬
中      華      民      國     九十四     年      一      月    十一    日
